臺灣高等法院臺中分院刑事判決　　　　100年度上訴字第388號
上　訴　人　臺灣南投地方法院檢察署檢察官
上　訴　人
即　被　告　邱連春
選任辯護人　楊益松律師
被　　　告　陳潮榮
指定辯護人　武忠森律師
上列上訴人因被告等強盜案件，不服臺灣南投地方法院99年度訴
字第439號中華民國99年11月30日第一審判決（起訴案號：臺灣
南投地方法院檢察署99年度偵緝字第219、220號），提起上訴，
本院判決如下：
    主  文
原判決撤銷。
邱連春犯結夥、攜帶兇器強盜罪，累犯，處有期徒刑柒年陸月。
陳潮榮犯結夥、攜帶兇器強盜罪，處有期徒刑柒年肆月。
    事  實
一、邱連春曾於民國九十年間因偽造文書案件，經臺灣南投地方
    法院以九十年度訴字第一二三號判決判處有期徒刑四月、緩
    刑三年確定，又於該緩刑期內間因擄人勒贖案件，經臺灣臺
    中地方法院以九十年度重訴字第二三六六號判決判處有期徒
    刑七年，嗣邱連春向本院上訴後復撤回上訴而確定，前開緩
    刑乃遭撤銷，而於九十二年一月二十一日入監接續執行上述
    二案件，於九十五年九月十四日縮短刑期假釋出監；後因中
    華民國九十六年罪犯減刑條例公布施行，前述偽造文書案件
    部分依該條例第二條第二項之規定視為已減為有期徒刑二月
    ，乃於九十七年十月三日假釋期滿未經撤銷，視為執行完畢
    。陳潮榮前於八十四年間，因違反懲治盜匪條例案件，經臺
    灣彰化地方法院以八十四年度訴字第九五二號判決判處有期
    徒刑三年七月確定；又於八十五年間犯竊盜罪，經臺灣彰化
    地方法院以八十五年度易字第一九四六後判決判處有期徒刑
    八月。嗣上述二罪經同法院定應執行刑有期徒刑四年後，入
    監服刑，於八十七年一月二十二日假釋出監，所餘殘刑有期
    徒刑一年十月二十八日。又於八十七年間，因違反懲治盜匪
    條例案件，經臺灣南投地方法院以八十七年度訴字第二九一
    號判決判處有期徒刑十三年，陳潮榮不服向本院提起上訴後
    ，又撤回上訴確定，嗣並撤銷上述假釋，其殘刑有期徒刑一
    年十月二十八日與後判之有期徒刑十三年接續執行，至九十
    八年七月二十一日假釋出監（預計九十九年十二月十四日縮
    刑期滿，行為時不構成累犯）。詎料，邱連春、陳潮榮均不
    知悔悟。
二、緣邱連春與黃進慶均係居住於南投縣水里鄉民和村忠信巷之
    鄰居，熟知黃進慶經營海產店生意，並經常打麻將賭博夜歸
    ，認黃進慶係有資力之人，而有機可趁。邱連春竟夥同陳潮
    榮、郭坤生（檢察官另提起公訴）三人，共同基於意圖為自
    己不法所有之結夥、攜帶兇器強盜取財之犯意聯絡，於九十
    九年二月十一日晚間八時許，先由邱連春駕駛自小客車，前
    往陳潮榮任職之彰化縣彰化市某修車廠搭載陳潮榮，再前往
    同市○○路○段二四八號郭坤生姊姊經營之海產店搭載郭坤
    生，三人欲前往南投縣水里鄉民和村忠信巷一之三號黃進慶
    住處，途經同市○○路某五金行時，邱連春、陳潮榮下車，
    由陳潮榮購買作案用鴨舌帽二頂、口罩二只（均未據扣案）
    ，供陳潮榮、郭坤生犯案時掩飾面容之用，迨邱連春、陳潮
    榮、郭坤生三人抵達黃進慶前開住處附近後，即在旁埋伏等
    候黃進慶返家。迄於翌日（即十二日）凌晨三時十分許，黃
    進慶返家並在其住處大門旁之洗手台洗手之際，邱連春等三
    人見狀，由邱連春在距離黃進慶住處約二、三十公尺之車上
    等候接應，陳潮榮、郭坤生則下車，分別穿戴陳潮榮前所購
    買之鴨舌帽一頂與口罩一只掩飾面容，邱連春並交與陳潮榮
    、郭坤生屬邱連春所有、金屬材質、刀刃銳利，客觀上足以
    危害人之生命、身體，而可作為兇器使用之農用鐮刀各一把
    ，由陳潮榮先靠近黃進慶，並持前述鐮刀架住黃進慶脖子，
    陳潮榮向黃進慶確認身份後，郭坤生復靠近黃進慶，亦持前
    述鐮刀架住黃進慶脖子，後陳潮榮及郭坤生一同將黃進慶架
    至附近農田路旁，郭坤生繼續持前述鐮刀架住黃進慶脖子，
    陳潮榮則返回車上向邱連春拿取屬邱連春所有之膠帶一綑（
    未據扣案），持該膠帶將黃進慶雙手反綁、嘴部纏繞膠帶後
    ，陳潮榮向黃進慶稱：我們老大叫我們來收錢等語，黃進慶
    隨即詢問老大是何人，陳潮榮未答，僅表示黃進慶欠老大新
    台幣（下同）二十萬元等語，以此強暴方式，致使黃進慶不
    能抗拒，而由陳潮榮動手搜刮黃進慶身上之現金一萬五千元
    後，與郭坤生返回邱連春駕駛之自小客車上，陳潮榮將其取
    得之現金一萬五千元交與邱連春，邱連春再駕駛該自小客車
    搭載陳潮榮、郭坤生一同駛離現場，其等所得現金花用殆盡
    。待黃進慶自行脫困後，於同日上午八時許向警方報案，並
    經警循線查知上情。
三、案經臺灣南投地方法院檢察署檢察官指揮南投縣政府警察局
    集集分局偵查起訴。
    理  由
壹、證據能力部分：
一、被告邱連春、陳潮榮之辯護人爭執證人黃進慶於警詢時陳述
    之證據能力：
    按被告以外之人於審判外之言詞或書面陳述，除法律有規定
    者外，不得作為證據，刑事訴訟法第一百五十九條第一項定
    有明文。證人黃進慶於警詢時之證述，因屬被告邱連春、陳
    潮榮以外之人於審判外之言詞陳述，且經渠等之辯護人於準
    備程序時主張不得作為證據，復無刑事訴訟法第一百五十九
    條之二、第一百五十九條之三所定之例外情形，依上開規定
    ，對於被告邱連春、陳潮榮均無證據能力。
二、被告邱連春之辯護人爭執被告陳潮榮、同案共犯郭坤生、證
    人黃進慶於偵查中向檢察官所為陳述之證據能力：
(一)、按共同被告對於其他被告之案件而言，為被告以外之第三人
    ，本質上屬於證人，惟法院若已使該共同被告立於證人之地
    位，接受其他共同被告之詰問，則因共同被告業經以證人之
    身分於審判中具結陳述，並給予解釋或否認之機會，而其他
    共同被告亦經給予對該共同被告就此事項詰問之機會，則共
    同被告於警詢、檢察官訊問時及審判中以犯罪嫌疑人或被告
    身分所為陳述，自有證據能力，而得採為證據（最高法院九
    十七年度台上字第六一六二號判決要旨參照）。又按刑事訴
    訟法第一百五十八條之三規定「證人、鑑定人依法應具結而
    未具結者，其證言或鑑定意見，不得作為證據」，所謂「依
    法應具結而未具結者」，係指檢察官或法官依刑事訴訟法第
    一百七十五條之規定，以證人身分傳喚被告以外之人（證人
    、告發人、告訴人、被害人、共犯或共同被告）到庭作證，
    或雖非以證人身分傳喚到庭，而於訊問調查過程中，轉換為
    證人身分為調查時，此時其等供述之身分為證人，則檢察官
    、法官自應依本法第一百八十六條有關具結之規定，命證人
    供前或供後具結，其陳述始符合第一百五十八條之三規定，
    而有證據能力。若檢察官或法官非以證人身分傳喚而以告發
    人、告訴人、被害人或共犯、共同被告身分傳喚到庭為訊問
    時，其身分既非證人，即與「依法應具結」之要件不合，縱
    未命其具結，純屬檢察官或法官調查證據職權之適法行使，
    當無違法可言。而前揭不論係本案或他案在檢察官面前作成
    未經具結之陳述筆錄，係屬被告以外之人於偵查中向檢察官
    所為之陳述，本質上屬於傳聞證據，基於保障被告在憲法上
    之基本訴訟權，除該被告以外之人死亡、身心障礙致記憶喪
    失或無法陳述、滯留國外或所在不明而無法傳喚或傳喚不到
    、或到庭後拒絕陳述等情形外，如已經法院傳喚到庭具結而
    為陳述，並經被告之反對詰問，前揭非以證人身分而在檢察
    官面前未經具結之陳述筆錄，除顯有不可信之情況者外，得
    為證據，並應於判決內敘明其符合傳聞證據例外之理由；又
    前揭非以證人之身分在審判中之陳述筆錄，倘該被告以外之
    人已經法院以證人身分傳喚到庭並經具結作證，且由被告為
    反對詰問，或有前揭傳喚不能或詰問不能之情形外，該未經
    具結之陳述筆錄因屬審判上之陳述，自有證據能力（最高法
    院九十六年度台上字第三八二七號、九十七年度台上字第二
    一七五號判決要旨參照）。
(二)、查，被告陳潮榮、同案共犯郭坤生先於偵查中以被告身分所
    為之陳述，因該二人當時身分並非證人，本與「依法應具結
    」之要件不合而無庸具結，雖其後檢察官將該二人之身分轉
    換為證人，然而已依法告知依法得拒絕證言，在該二人不拒
    絕證言下，復告知具結之義務及偽證之處罰，命該二人朗讀
    結文後具結，有其等結文在卷（見二二Ｏ偵緝卷第二六頁、
    他字卷第九七頁背面）。至於證人黃進慶則在檢察官告知具
    結之義務及偽證之處罰後命其朗讀證人結文後具結而為陳述
    ，同有證人結文在卷（見他字卷第九四頁）。另依據偵訊過
    程及筆錄記載，可徵該三人於檢察官偵查中為陳述時，並無
    任何遭受外力不當干涉之顯不可信之情況，被告邱連春及其
    辯護人於審理時，亦無具體指陳該等陳述作成時，有何外在
    環境及情況足以影響該三人陳述之任意性及真實性，而有顯
    有不可信之情況；再者該三人於原審審理時，亦均依被告邱
    連春辯護人之聲請，已傳喚到庭作證，並予詰問、對質之機
    會，堪認已完足為合法調查之證據，是以該三人於偵查中向
    檢察官所為之陳述，有證據能力。
三、末按被告以外之人於審判外之陳述，雖不符刑事訴訟法第一
    百五十九條之一至同條之四之規定，而經當事人於審判程序
    同意作為證據，法院審酌該言詞陳述或書面陳述作成時之情
    況，認為適當者，亦得為證據；當事人、代理人或辯護人於
    法院調查證據時，知有第一百五十九條第一項不得為證據之
    情形，而未於言詞辯論終結前聲明異議者，視為有前項之同
    意；乃該法第一百五十九條之五所明定。本件除上述證據外
    ，其餘在下列判決理由中所載被告以外之人於審判外所為陳
    述經援引為證據者，因檢察官、被告邱連春、郭坤生及渠等
    辯護人於本院辯論終結前，對於證據能力均不爭執，本院審
    酌各該證據作成時之狀態，也認無非法取得之情形，且適合
    作為本案之證據使用，故亦均有證據能力。
貳、實體部分：
一、訊據被告邱連春固坦承：伊有邀同被告陳潮榮、同案共犯郭
    坤生一同前往被害人黃進慶住處向被害人索討債務，且陳潮
    榮、郭坤生當時係穿戴鴨舌帽、口罩遮掩面容並分持農用鐮
    刀一把要求被害人償還債務，案發當時被害人雙手有遭膠帶
    綑綁、嘴部遭膠帶封住，其後陳潮榮有交付伊一萬五千元之
    事實，惟矢口否認有何強盜之犯行，辯稱：伊當時是要催討
    黃進慶積欠證人即其父邱鏡明之九萬元債務，沒有強盜之意
    思，而且伊沒有告訴陳潮榮、郭坤生要用何種方法討債，是
    陳潮榮、郭坤生自行拿取伊車上之農用鐮刀及膠帶，對於陳
    潮榮、郭坤生討債之手段並不知情云云；邱連春之辯護人另
    為其辯稱：邱連春僅請求陳潮榮及郭坤生幫忙向被害人索討
    債務，並無論及任何使用強制力加以討債之細節，陳潮榮及
    郭坤生是臨時起意強盜取財，渠等所為完全超乎邱連春主觀
    上預見範圍，邱連春與渠等毫無強盜取財之犯意聯絡云云。
    訊據被告陳潮榮固坦承：伊有受邱連春委託向被害人索討債
    務，伊並邀約郭坤生一同前往，案發當時伊與郭坤生有穿戴
    鴨舌帽、口罩遮掩面容及分持農用鐮刀一把在被害人住處前
    架住被害人脖子，要求被害人償還債務，並以膠帶將被害人
    之雙手綑綁、嘴部封住，事後伊有將被害人處取得之現金一
    萬五千元交付邱連春之犯行，惟辯稱：邱連春是告知伊要索
    討被害人積欠邱鏡明之九萬元債務，且當時是被害人自己將
    現金一萬五千元交給伊的云云；陳潮榮之辯護人另為其辯稱
    ：陳潮榮主觀上是向被害人索取其積欠邱鏡明九萬元之債務
    ，主觀上並無不法所有意圖，應僅構成妨害自由罪等語。
二、經查：
(一)、被告邱連春於九十八年二月十一日晚間八時許，邱連春先駕
    駛自小客車前往上述修車廠搭載陳潮榮，再前往同市○○路
    ○段二四八號郭坤生姊姊經營之海產店搭載郭坤生，欲前往
    被害人上揭住處，途經彰化市○○路某五金行時，邱連春、
    陳潮榮下車，由陳潮榮購買鴨舌帽二頂、口罩二只，供陳潮
    榮、郭坤生犯案時掩飾面容之用，待邱連春、陳潮榮、郭坤
    生三人抵達被害人住處附近後，即在旁埋伏等候被害人黃進
    慶返家。迄於翌日（即十二日）凌晨三時十分許，被害人黃
    進慶返家並在其住處大門旁之洗手台洗手之際，邱連春等三
    人見狀，由邱連春在車上等候，陳潮榮、郭坤生則下車，分
    別穿戴前揭鴨舌帽一頂與口罩一只及分持邱連春所有之農用
    鐮刀各一把，由陳潮榮先靠近被害人，並持上述鐮刀架住被
    害人脖子，陳潮榮向其確認身份後，郭坤生復靠近被害人，
    亦持前述鐮刀架住被害人脖子，陳潮榮向被害人表示前來要
    債之意，陳潮榮與郭坤生一同將被害人架至附近農田路旁，
    此時郭坤生仍繼續持前述鐮刀架至被害人脖子，陳潮榮則持
    膠帶一綑將被害人之雙手綑綁，嘴部封住，其間陳潮榮有自
    被害人處取得之現金（取得現金是在被害人遭綑綁前後及現
    金金額詳下述），陳潮榮並詢問被害人餘款何時要付清，黃
    進慶回應約一個月後再還錢等語，陳潮榮即表示渠等會再來
    拿等語後，即與郭坤生返回邱連春駕駛之自小客車上，陳潮
    榮將其取得之現金交與邱連春，邱連春即駕駛該自小客車搭
    載陳潮榮、郭坤生駛離現場等情，業據邱連春、陳潮榮所坦
    認，核與郭坤生於偵查中（見他字卷第九五頁反面至第九六
    頁反面）、原審審理時（見原審卷一第一五四至一八三頁）
    證述及原審訊問時（見聲羈四一號卷第一至二頁、臺灣南投
    地方法院九十九年度訴字第二九二號影卷第一至四頁）、另
    案準備程序時（見同上卷八第一一至一二頁）供述、被害人
    於偵查中（見他字卷第九二至九三頁）、原審審理時（見原
    審卷一第一一四至一四六頁）指訴之情節大致相符，並有監
    視錄影翻拍照片十五張（見他字卷第二Ｏ至二二頁）、南投
    縣政府警察局集集分局水里分駐所受理各類案件紀錄表一份
    （見卷一第一七頁）附卷可稽，此部分之事實已可認定。
(二)、本件之強盜動機，及陳潮榮、郭坤生下手時，邱連春在附近
    把風，暨陳潮榮與郭坤生所持用之上述鐮刀、膠帶何來，以
    及陳潮榮如何取得被害人之財物、取得何種財物等：
１、被害人黃進慶歷次證述如下：
(1)、偵查中具結證稱：我於九十九年二月十二日凌晨三時五分開
    車回到家中，我把車停好，把自動門打開，我還沒進入家門
    ，在門外洗手時，有二個人就跑出來，有一人問我是否被害
    人，我答是，他就拿鐮刀抵住我的左臉，我的臉就流血了，
    他們二人把我押到田地，另外有一人押住我，把我的手反綁
    ，並搜我的身，他們二人把我的手機一支、現金三萬多元、
    金戒指一只、鑰匙及身分證件等都拿走了，他們在綑綁我時
    ，一邊綁，一邊說我欠他們老大的錢，我問他們老大是何人
    ，他們說是他們老大叫他們來拿錢，又叫我不要動，否則刀
    要砍下去。我掙脫時，隱約聽到幾十公尺遠有車子的聲音等
    語（參見他字卷第九二頁至第九三頁）。
(2)、原審證稱：案發當天凌晨三時許我回到住處，還在外面洗手
    台洗手時，就有一個人跑過來，問我是不是黃進慶，我問他
    是哪裡，他沒講，第二個人就跑過來了，第一個人又說就說
    你欠錢不用還嗎，【他們兩人都有戴帽子跟口罩，都有拿鄉
    下工作用的鐮刀，兩把刀子樣子差不多，他們用刀子抵住我
    】，後來他們二人一起架住我的胳臂把我架到旁邊比較暗的
    農田邊，當時只有一把刀架著我，到路邊之後就把我的頭往
    下壓，再將我雙手往後用透明玻璃膠帶綑綁，嘴部則由前往
    後纏繞，他們搜我身上的東西，跟我說你欠我們老大二十萬
    ，剩下的還要再拿來還，是先綁再把錢及財物拿走，都是他
    們自己拿的，我無法分辨是哪一個人拿的，戒指是被他們拔
    下來，總計我被強取之財物有戒指二只、現金三萬餘元，健
    保卡、身分證、汽車駕照、行動電話、我叔叔黃明全的身分
    證、健保卡、ＭＯＴＯＲＯＬＡ廠牌之行動電話、鑰匙等，
    當時在這種情形下，我不得不回答他們說要把二十萬元的債
    務還清，他們說你後面還要付清，他問我什麼時候還可以還
    ，我說再一個月，我只是敷衍他而已，他們說會再來拿，我
    說好，之後他們就離開了，當時我不知道要什麼債務，後來
    我與邱鏡明、邱連春、陳潮榮寫和解書，表示當日是有誤會
    等語，是他們這樣講，不是我講的，案發當天，兩個歹徒拿
    著鐮刀是彎彎的，在割草的那種，刀刃有十公分，刀柄的部
    分大概有二十、三十公分，我跟邱連春完全沒有債務關係，
    也沒有欠他二十萬元的賭債，我只有向邱鏡明借九萬元，當
    時我有開立面額九萬元的本票給邱鏡明，當時那兩名男子說
    我欠他們老大二十萬元，沒有拿本票出來給我看，我有問他
    們是哪裡，要來跟我要錢，他們只說我欠他們老大這樣子而
    已，也沒有說他們老大是誰，到那兩個男子離開前，我都還
    不知道他們是要來討我欠邱鏡明的債務。案發當天我是出門
    打麻將回來，我做海產店生意，地址是南投縣水里鄉民和村
    忠信巷一之三號等語（見原審卷一第一一六、一一九、一二
    二、一二三、一二八、一三三至一三八、一四Ｏ、一四一、
    一四三至一四五頁）。
２、共犯郭坤生歷次證（供）述如下：
(1)、九十九年三月三十日，偵查中證稱：當天是邱連春叫我們去
    跟被害人黃進慶要錢的，當時我跟陳潮榮各帶一把刀，因為
    被害人一直叫，我們跟他說，只要他還錢，我們不會傷害他
    ，後來被害人自己把錢拿出來，在過程中【我跟陳潮榮一直
    拿刀抵著被害人】，我押著被害人，我們只是拿刀抵住被害
    人的背部，並沒有傷害他，我們目的只是要被害人還錢，我
    們拿走被害人現金一萬二千餘元，沒有拿走被害人的金戒指
    ，我們只是拿刀押住被害人，叫他不要動，等到我們把錢拿
    走時，被害人一直喊叫，我們才用上述膠帶把他的嘴巴及手
    綁起來，叫他不要喊叫，一開始是陳潮榮衝過去問被害人，
    我跟在陳潮榮的後面，我們只是跟被害人說，有人叫我們來
    收他欠別人的賭債二十萬元，並沒有說「老大」等語，我跟
    陳潮榮的刀子是邱連春提供的等語（見他字卷第九五頁反面
    至第九六頁反面）。
(2)、九十九年三月三十日原審訊問時，供稱：邱連春於九十九年
    二月十一日晚間，載我和陳潮榮到被害人住處附近，邱連春
    就在附近巡邏，我跟陳潮榮就在被害人住家斜對面察看，等
    到隔天凌晨一、二時許，我看到被害人回來，我跟陳潮榮就
    上前把被害人圍住，並把他抓住，可是被害人一直大喊大叫
    ，我與陳潮榮要他不要再喊叫，要他還賭債，後來被害人就
    自己從衣服口袋中拿一些錢出來說只剩下這些錢，我與陳潮
    榮各拿一把鐮刀，鐮刀是邱連春拿給我和陳潮榮的，【我和
    陳潮榮都有拿上述鐮刀抵住被害人背後，被害人是在我和陳
    潮榮拿刀抵住背後才拿錢出來的】，我和陳潮榮只有拿現金
    ，被害人拿一萬五千多元給我，錢拿到之後我就拿給邱連春
    等語（見四一號聲羈影卷第一頁及其背面）。
(3)、九十九年五月十九日，原審法院另案訊問時供稱：當時我跟
    陳潮榮兩人於九十九年二月十二日凌晨零時，在被害人住處
    門口埋伏，我們埋伏在被害人住處對面林子裡，鐮刀是邱連
    春給我跟陳潮榮各拿一把，【邱連春是在車上把上述鐮刀交
    給我們，口罩、鴨舌帽是陳潮榮買的】。到了九十九年二月
    十二日凌晨兩、三點，被害人回來，陳潮榮先過去，我再跟
    著過去，被害人一直大吼大叫，我們跟被害人說我們只是要
    債務而已，叫被害人不要吵，但被害人還是一直叫，我們就
    把被害人押到對面的菜園那邊，我們把被害人押到菜園之後
    ，叫被害人不要一直喊，被害人說好，【我把刀子放在被害
    人脖子上，陳潮榮的刀子也有放在被害人的脖子上】，後來
    我們用上述膠帶把被害人的手綑起來，我們有跟被害人說你
    有筆二十萬元的賭債，為何都不處理，但我們沒有提到邱連
    春的名字，錢是被害人自己拿出來的，我們把刀架在被害人
    脖子上，跟被害人說債務要處理，被害人說他身上只有一萬
    五千元，被害人先把錢拿出來，陳潮榮拿被害人手機，並且
    把手機ＳＩＭ卡拿出來，被害人的證件是我拿的，被害人的
    錢被陳潮榮拿走，被害人的錢拿到之後，我們就走了等語（
    見臺灣南投地方法院九十九年度訴字第二九二號影卷第三頁
    ，以下簡稱二九二號影卷）。
(4)、九十九年六月三日，另案準備程序時供稱：
    上述鐮刀是邱連春的，他從車上拿出來給我們，現金一萬五
    千元是被害人自己拿出來的，被害人的證件是我拿的，被害
    人的手機是陳潮榮叫被害人拿出來的，現金全部拿給邱連春
    ，被害人的證件及行動電話都丟在旁邊，我沒有拿被害人的
    金戒指，我沒有看見陳潮榮拿被害人的金戒指，【我拿的刀
    子抵住被害人的脖子後面，陳潮榮拿的刀子也是抵住被害人
    的脖子後面】，我們要走的時候，用膠帶把被害人的手綑起
    來，我們押住被害人時，被害人一直哭叫，我們就跟他說我
    們只是要債務而已，我們拿走被害人的一萬五千元後，有問
    他剩下的十八萬五千元如何處理，他說會找工作還錢，我向
    被害人說我與陳潮榮會去向他收債，【我們戴口罩是因為原
    來先計畫好】，如果被害人要跑，我們就要抓人，上述鐮刀
    、鴨舌帽、膠帶在作案後都交給邱連春等語（見二九二號影
    卷第一一頁）。
(5)、九十九年九月二十九日，原審審理時證稱：邱連春沒有叫我
    用搶的去幫他要債，案發當時，我攜帶的上述鐮刀目的是要
    防身，我是要到現場之時拿到那把刀，邱連春沒有要我用那
    把上述鐮刀去搶劫，也沒有要我用那把鐮刀去討債，我們叫
    被害人還債，他說好，後來他身上剩下一萬五千元，是被害
    人自己拿出來的，當時我們還沒有把被害人的手綁起來，【
    我下車時有戴口罩跟帽子，那是陳潮榮說要戴口罩跟帽子，
    因為陳潮榮還在假釋中，怕被認出來。】被害人把錢交給陳
    潮榮，陳潮榮有數，膠帶是陳潮榮帶下車的，當時我拿上述
    鐮刀，陳潮榮拿上述鐮刀跟膠帶，我們要走的時候，陳潮榮
    把被害人手綁起來，我們沒有封嘴巴，只是叫被害人不要叫
    ，【我與陳潮榮各拿一把鐮刀】，這些東西是要討債的工具
    ，邱連春沒有要我們用上述膠帶去討債，也沒有要我把債務
    人綑綁起來討債，是到案發現場要下車時，陳潮榮從副駕駛
    座的下方把上述鐮刀拿出來，拿一把給我，他自己留一把，
    鴨舌帽、口罩、膠帶也是這樣，當時是陳潮榮先下車，我過
    一下子就下車，我沒有講話，都是陳潮榮講的，那時是陳潮
    榮出去問他是不是黃進慶，被害人說是，被害人在那邊喊叫
    ，我從後跟上去，就叫被害人不要亂喊叫，陳潮榮講你有欠
    人家二十萬元賭債，被害人說是，是我把上述鐮刀放在被害
    人脖子上，後來就把被害人帶到旁邊，我架著他，陳潮榮沒
    有架，當時我們叫被害人蹲下，陳潮榮說有二十萬元的賭債
    ，別人叫我們來處理，最後說你何時要還，被害人說身上剩
    一萬五千元，我們想說一萬五千元也好，被害人就將一萬五
    千元拿出來，被害人把錢拿出來之後，他說以後要慢慢工作
    還錢，後面是我有問被害人剩下的債款怎麼辦，他說要工作
    慢慢還，我們有說我們下個月還會來討，錢是被害人自己拿
    出來的，除了錢之外，有看到一支手機，我們將電池拔掉，
    其他就沒有了，手機是被害人自己拿出來的，陳潮榮首先就
    叫被害人把手機拿出來，再來才講錢的問題，後來陳潮榮就
    拿上述膠帶把被害人的手綁起來，綁到一半不夠綁，我又去
    車上拿，但是邱連春找一找說沒有，所以沒有拿到，我又趕
    快跑回去，上述膠帶是我們要走的時候才綁，因為怕被害人
    追過來，回去車上陳潮榮向邱連春說只收了帳款一萬五千元
    ，後面剩下的改天再來收，我們作案用的上述鐮刀，是陳潮
    榮交給我的，那些東西都放在副駕駛座椅子下面，陳潮榮拿
    出來的，不是邱連春交給我的，陳潮榮跑出去有先架住被害
    人，後來只有我押，陳潮榮先跑去有押住被害人，後來我從
    後面過去就接手押著等語（見原審卷一第一五五至一八三頁
    ）。
３、陳潮榮歷次供（證）述如下：
(1)、九十九年七月二十二日，偵查中具結證稱：九十九年二月十
    二日當天，邱連春、我跟郭坤生三人要到一萬多元，這一萬
    多元全部都給邱連春，當時我們怕會有事，邱連春才在他的
    車子上找到二把鐮刀給我們，【我跟郭坤生有戴口罩及帽子
    ，是我提供的，因我還有殘刑（按：當時陳潮榮假釋中尚未
    期滿），怕有事情，才想用此來掩飾】，因為被害人一直喊
    叫，叫得很大聲，因附近有住家，我們怕吵醒別人，我們叫
    被害人到旁邊說，我和郭坤生後來有用膠帶把被害人的嘴巴
    及手綁起來，我們除了拿被害人的錢外，沒有拿被害人的金
    戒指，當時被害人自己摸摸口袋，拿了一萬多元給我及郭坤
    生等語（見二二Ｏ偵緝卷第二三至二四頁）。
(2)、九十九年七月二十二日，原審訊問時供稱：當時下車後，我
    有跟邱連春說，他車上有什麼東西可以拿，邱連春下去到車
    子後車廂找出上述鐮刀，【我與郭坤生各拿一把】，我們找
    到被害人後，我對他說：【你有錢賭博，為何欠人家錢不還
    】，他就喊了很大聲，我們叫他到馬路上最旁邊去講，當時
    郭坤生有拿上述鐮刀架住他的脖子，被害人一直用手打，我
    怕傷到他的手，所以用膠帶綁住他的手，被害人自己拿出一
    萬多元給我們的，被害人除了拿錢給我們之外，沒有拿其他
    東西給我們等語（見八Ｏ號聲羈卷第一四頁）。
(3)、九十九年八月六日，原審訊問時供稱：我們到達現場的時候
    ，都沒有拿什麼東西下車，我跟邱連春說我們去向人家要錢
    ，手上都沒有拿東西會不會怎麼樣，邱連春跟我說找找看，
    邱連春到車子後面的行李箱找到兩把農用鐮刀，一把給我，
    一把給郭坤生，在彰化一個五金行，我買了口罩二個及鴨舌
    帽二頂，後來我跟郭坤生就一人使用一個口罩及一頂鴨舌帽
    。我有帶被害人所開的本票面額九萬元給被害人看，被害人
    說他身上沒有錢，他有拿一萬多元給我們，並說在三月份的
    時候會再給我們，我們先跟被害人講，被害人一直跟我們吵
    ，後來郭坤生拿刀子架住被害人，後來我們才把本票出示給
    被害人看，被害人跟我說沒有錢，我就有摸被害人的口袋外
    面發現他的口袋內有錢，我就說口袋有錢怎麼會說沒有錢，
    被害人才自己把錢拿出來，我們在跟被害人講話的時候，被
    害人自己拿錢給我們之後，我們還問他剩下的錢什麼時候給
    ，被害人跟我們講話時一直比手畫腳，我就去跟邱連春說，
    錢已經拿到了，不過被害人還一直在那裡比手畫腳，我怕農
    用鐮刀會不小心割到他，我就問邱連春怎麼辦，邱連春拿上
    述膠帶給我，我就把被害人的手綁起來並跟被害人說你要講
    就好好講，等到我們要離開時，郭坤生說把被害人的嘴巴貼
    起來等語（見原審卷一第三一至三二頁）。
(4)、九十九年八月二十三日，原審準備程序時供稱：我們是要去
    跟被害人討債，我們去的時候，跟被害人要錢，跟他要九萬
    元，被害人說沒有錢，我們就在那邊跟被害人講半個多小時
    ，他拿一萬多元給我們，說三、四月工作之後才要再給我們
    等語（見原審卷一第六Ｏ頁）。
(5)、九十九年九月二十九日，原審審理時證稱：邱連春叫我去幫
    他要債，沒有叫我去用搶的，我們到被害人住處附近時，我
    在車上說，到人家家裡要債不知道會不會出事，我們在邱連
    春車子後面找到上述鐮刀，邱連春拿出來，我們就拿了，邱
    連春沒有要我用那把鐮刀去搶劫，沒有要我用那把鐮刀去架
    住被害人討債，是被害人把錢拿出來給我們的，我們剛開始
    沒有帶上述膠帶，跑回去最後才拿的，被害人把錢交給我，
    被害人是自己拿錢出來的，我沒有數多少錢，我拿給邱連春
    的時候，他跟我說有一萬五千元，透明膠帶是在邱連春車上
    拿的，當時【我有戴口罩跟鴨舌帽】，上述鐮刀在邱連春車
    上拿的，我有用上述膠帶把被害人綑綁起來，我們綁他前面
    ，他拿錢給我，我們沒有拿被害人手上的戒指，被害人的證
    件是我們丟在水溝裡的，上述膠帶是我跑回去向邱連春拿的
    ，邱連春沒有問我拿上述膠帶要做什麼，【膠帶是邱連春拿
    給我的】，【兩把鐮刀是放在車子的後行李廂，是邱連春拿
    出來的給我們的】，像鋤草彎把的鐮刀，我們看到被害人出
    現的時候，我跑過去的時候問他是否叫被害人，郭坤生也跑
    過來，就跟被害人說我們要跟他收錢，就把被害人帶到他家
    對面的水溝那邊講，我說你叫「阿慶」嗎，要跟他收錢，你
    欠人家錢欠這麼久了都不還，來旁邊講，被害人說我們好好
    講，我沒有跟被害人說清楚是欠什麼錢，但是我有帶票去，
    票是邱連春當天來車行載我們的時候有拿給我們看的，之後
    就把票交給我，我下去找黃進慶的時候，我有拿票給他看，
    跟被害人說我們要收錢，那時郭坤生在旁邊，我過去的時候
    沒有先拿上述鐮刀架住被害人，我先跑過去的時候先跟被害
    人講，要把他帶到旁邊的時候才架著他，我把被害人拉到路
    邊的時候，【郭坤生有拿上述鐮刀架著他】，我拿上述鐮刀
    指著被害人而已，我要把被害人帶到旁邊的時候有拿上述鐮
    刀嚇他，之後就跟被害人說，欠錢欠那麼久了，都沒有要還
    人家，後又跟被害人說：【你有錢賭博，為何不還人家】，
    錢是被害人拿出來給我們的，在這個時候，被害人有被透明
    膠帶綁住，我本來沒有帶上述膠帶下車，是被害人拖到路邊
    講很久之後，我跑去拿的，這時候還沒拿到錢，我拿到上述
    膠帶後，將被害人的雙手綁在前面，再跟他講的時候，最後
    他有拿錢出來，是黃進慶自己拿出來，包含證件也是他自己
    拿出來，拿錢出來之後有綁嘴巴，手機是和錢同時拿出來，
    我們在還沒有要走之前，還在向他說，他最後還有七萬多元
    ，看什麼時候要拿來還人家，被害人說過年後三、四月份要
    去工作，我們那時就說如果你拿錢去還他，我們就不會再來
    了等語（見原審卷一第一八四至二Ｏ四頁）。
４、邱連春歷次供（證）述如下：
(1)、九十九年七月二十二日，偵查中供稱：我有找陳潮榮去幫我
    要那筆九萬元的債務，因我跟被害人是鄰居，有時還會一起
    賭博，大家都認識，才找被害人不認識的人去向他要債。我
    種菜要用到上述鐮刀及膠帶，如果我真要行搶，不會只拿鐮
    刀，結果陳潮榮及郭坤生要到一萬多元，這一萬多元陳潮榮
    及郭坤生有拿給我，當時【陳潮榮及郭坤生有戴口罩及帽子
    】，我不知道後來陳潮榮和郭坤生有用上述膠帶把被害人的
    嘴巴及手綁起來，陳潮榮及郭坤生除了拿被害人的錢外，應
    該沒有拿被害人的金戒指，因為我有跟他們說，我是要收錢
    而已等語（見二一九號偵緝卷第二八至二九頁）。
(2)、九十九年七月二十二日，原審訊問時供稱：黃進慶欠我父親
    錢，【他有錢賭博，沒有錢還】，我有務農，上述鐮刀、膠
    帶這些東西本來就放在我車上，不是為了要去拿錢帶去東西
    ，我一開始不知道他們有拿我車上的上述鐮刀、膠帶下去，
    他們拿著可能是要防身等語（見八Ｏ號聲羈卷第六頁）。
(3)、九十九年八月六日，原審訊問時供稱：我沒有拿農用鐮刀給
    陳潮榮、郭坤生，農用鐮刀本來就放在我的車上，郭坤生、
    陳潮榮是自己拿我車上的農用鐮刀下去，他們可能想說被害
    人家裡開海產店可能會有刀子之類的物品，所以郭坤生、陳
    潮榮是拿下去防身，我是跟陳潮榮說，「你去時跟被害人問
    說，你欠的那筆錢看何時要還」，被害人也有說過完年他會
    還錢，【陳潮榮、郭坤生二人戴口罩、鴨舌帽掩飾自己的面
    貌，手上還拿農用鐮刀、膠帶等物品】，是因為陳潮榮的假
    釋還沒有結束，也怕發生衝突，需要防身等語（見原審卷一
    第二七至二八頁）。
(4)、九十九年八月二十三日。原審準備程序時供稱：上述鐮刀是
    我工作用的，是他們自己去拿的，上述膠帶是他們自己拿的
    ，我只是叫他們去跟被害人要債，但是我沒有叫他們帶這些
    東西去，我跟陳潮榮說，看他們要怎麼要債，我聽到他們下
    車問被害人說，「你是不是阿慶」，他說「不是」。他們再
    問「你欠人家的錢，何時要還」，他說「你們認錯人了」，
    我沒有下車，所以我只聽到這些，後面我有聽到說「過年後
    ，我有工作作，可以還一點」。他們下車有無帶東西，我不
    知道等語（見原審卷一第六八頁）。
(5)、九十九年九月二十九日，原審審理時證稱：我與黃進慶認識
    並曾一起賭博過，黃進慶不是欠我賭債。因為我務農，所以
    車上放上述鐮刀與膠帶很正常，是原本就放在車上，口罩跟
    鴨舌帽是陳潮榮假釋還沒期滿，他想說萬一出事可以遮掩，
    在載陳潮榮、郭坤生路上，【陳潮榮下車在彰化市某五金行
    買的（口罩、鴨舌帽）】，我的鐮刀是放車上，副駕駛座車
    門跟座椅中間的縫隙，兩支鐮刀都放在那裡，郭坤生跟陳潮
    榮下車時，我跟他們說：黃進慶還沒回家，我經過我家巷口
    的雜貨店時，有看到黃進慶在那邊賭博；去把錢討一討，問
    剩下的多久才要還。陳潮榮跟我說，下去的時候不知道被害
    人家裡有多少人，萬一跟人家吵架或口角，陳潮榮好像有帶
    去防身。鐮刀就放在旁邊而已，不是我交給陳潮榮，陳潮榮
    問說有什麼東西可以防身，我就指出上述鐮刀的位置，我沒
    有叫他們一人帶一把，是陳潮榮有問我，我說那邊有，好像
    他們就一人拿一把，他們回來的時候，是陳潮榮把約一萬五
    千元交給我，陳潮榮跟我說這裡有一萬五千元，我有點，沒
    有其他東西，我只有看到錢等語（見原審卷一第二一二至二
    一九頁）。
５、證人即邱連春之父邱鏡明於原審證稱：黃進慶開海產店，後
    來好像有增設卡拉ＯＫ等語（見原審卷一第一五Ｏ、一五一
    頁）。
６、綜上可知：
(1)、參照證人黃進慶、邱鏡明之證詞，及被告邱連春、陳潮榮之
    供詞、證詞可知，被害人黃進慶係經營海產店，素有賭博習
    慣等情，為被告邱連春所明知，而案發之前，被告邱連春已
    察知被害人在被告邱連春住處巷口雜貨店賭博，因此認為被
    害人係有資力之人，乃夥同被告陳潮榮、郭坤生共同基於不
    法所有之意圖，前往被害人黃進慶住處附近埋伏等候，待黃
    進慶賭博結束半夜返家之際，下手持刀強盜等情，亦屬灼然
    （強盜犯意詳後論述）。又，案發當時，除有被告陳潮榮與
    同案被告郭坤生均戴鴨舌帽、口罩，以掩飾自己面貌，兩人
    並各持一把鐮刀架住黃進慶，再以膠帶綑綁之強暴方式，取
    得黃進慶財物之事實外（詳見理由欄貳、二、(一)部分），而
    且，參照被害人黃進慶證稱：「我掙脫時，隱約聽到幾十公
    尺遠有車子的聲音」等語（見他字卷第九三頁），同案被告
    郭坤生證稱：收到錢後，其與陳潮榮先後回邱連春到車上，
    邱連春就開車回去等語（見原審卷一第一七六、一七七頁）
    ，及被告邱連春證稱：其停車位置，距離黃進慶家不超過二
    十、三十公尺等語（見原審卷一第二一七頁）。可見，被告
    邱連春將其代步及搭載同案被告陳潮榮、郭坤生前往作案現
    場之車輛，停放在現場附近不遠處，以「接應」對被害人施
    以強暴之陳潮榮、郭坤生乙情甚明。
(2)、至於，上開作案之其他經過，被害人黃進慶自始至終均直指
    其是在遭上述膠帶將雙手往後反綁、嘴封住後，始遭歹徒強
    取身上現金三萬餘元等財物，被告邱連春、陳潮榮及郭坤生
    對於上述鐮刀、膠帶是何人所交付，該三人前後陳述歧異，
    且均堅稱僅取得被害人之現金一萬五千元，被告陳潮榮、郭
    坤生另稱該一萬五千元是被害人自己拿出來的等語，四人間
    彼此陳述案發經過差別甚大。然細繹被告郭坤生、陳潮榮及
    邱連春之陳述，郭坤生對於上述鐮刀是何人所交付，先稱是
    由邱連春提供，也是邱連春交給其與陳潮榮，後改稱是由陳
    潮榮自邱連春所駕駛之副駕駛座座位下方取出交付與伊，另
    在被害人將一萬五千元交給陳潮榮後，才以上述膠帶將被害
    人之雙手綑綁及嘴部封住等語；陳潮榮則供（證）稱上述鐮
    刀是邱連春從自小客車之後行李箱拿給伊與郭坤生，上述膠
    帶也是邱連春交給伊，然先稱是拿到現金後才將被害人之雙
    手往前綑綁，後又改稱是先將黃進慶之雙手往前綑綁後才拿
    到現金等語；而邱連春雖不否認上述鐮刀與膠帶為其所有之
    物，然稱：伊不知道陳潮榮與郭坤生有將該等物品帶下車，
    至於上述鐮刀之放置位置，則稱是在副駕駛座車門與座椅間
    之縫隙等語。從上可知，對於「由邱連春交付郭坤生與陳潮
    榮農用鐮刀各一把」、「由邱連春交付陳潮榮綑綁黃進慶所
    用之膠帶」乙節，陳潮榮前後堅指不移，郭坤生亦於九十九
    年五月十九日原審訊問時坦承上述鐮刀確為邱連春所交付，
    衡以渠等二人與邱連春為共犯關係，倘非事實，斷無可能作
    此對邱連春不利之陳述，故此情應堪認定。
(3)、又，被告陳潮榮取得被害人之財物時，黃進慶雙手有無遭上
    述膠帶捆綁等情，陳潮榮自己先後陳述不一，且依被告陳潮
    榮前開所述，當時是因為被害人一直比手劃腳，其擔心農用
    鐮刀會割傷他，所以才用上述膠帶將被害人雙手綑綁，如此
    一來，若是將雙手往前綑綁，被害人仍然可以揮動雙手，只
    有往後綑綁始得控制住手部的活動，故當時被告陳潮榮應係
    將被害人之雙手往後綑綁，才能達到其自稱「避免遭農用鐮
    刀割傷」之效果，因此，被告陳潮榮既已將被害人雙手向後
    綑綁，殊難想像被害人此時尚能自行自其口袋取出財物交與
    被告陳潮榮。又倘若被告陳潮榮當時已自被害人處取得財物
    ，其與郭坤生、邱連春向被害人取得財物之目的已然完成（
    被告邱連春、陳潮榮辯稱合法討債乙詞，為本院所不採，詳
    後論述），更無須多此一舉，再將被害人加以綑綁之必要，
    是以被告陳潮榮、郭坤生供（證）稱被害人是自行將財物交
    付陳潮榮，或者是在被害人交付財物後使將其捆綁云云，均
    非實在，無法採信，此部分應以被害人之證述，始符合事實
    。則此部分事實應為：被告陳潮榮、郭坤生所持用之農用鐮
    刀確係邱連春所交付，且在押住被害人期間，陳潮榮復返回
    車上向邱連春拿取上述膠帶一綑，並持該膠帶將被害人之雙
    手向後綑綁、嘴部封住，再由陳潮榮搜刮被害人身上之財物
    。
(4)、再者，雖被害人證稱其遭陳潮榮強取現金三萬餘元、戒指二
    只、健保卡、身分證、汽車駕照、行動電話、鑰匙等物，然
    而，被告邱連春、陳潮榮及郭坤生均供（證）稱僅取得被害
    人之現金一萬五千元等語，雙方差異甚大。惟因被告邱連春
    、陳潮榮、郭坤生既然意在謀財，被告陳潮榮、郭坤生作案
    時復戴口罩、鴨舌帽以掩飾自己容貌，對於可能被循線認出
    之財物，當有所戒心，然依被害人於原審審理時所證，該戒
    指其中一只為白金製，另一只則為白金、Ｋ金製，上鑲有玻
    璃鑽等語（見原審卷一第一三九至一四Ｏ頁），均有變現時
    被認出之疑慮，至於健保卡、身分證、汽車駕照、鑰匙對於
    一般人無甚經濟價值，行動電話則視新舊、功能等價格高低
    落差甚大，是以，除現金外，其餘物品對於被告邱連春等三
    人應無取走之必要。甚至，關於取走之物品，除被害人之證
    述及被告邱連春等三人所自白之一萬五千元外，卷內無其他
    積極證據可資佐證，其當時身上確有三萬餘元、戒指等財物
    遭強取，故本院認定被告邱連春、陳潮榮及郭坤生取得之財
    物為現金一萬五千元。
(三)、邱連春之父親邱鏡明未委託邱連春討債，陳潮榮、郭坤生強
    取財物時，並未出示本票，討債只是邱連春、陳潮榮、郭坤
    生強盜取財之託詞：
１、證人即被告邱連春之父邱鏡明於原審證稱：九十五年五、六
    月間，黃進慶向伊借九萬元，之後一、二年伊缺錢向黃進慶
    催討，但討不回來，案發前二、三個月至黃進慶住處，曾向
    黃進慶討過一、兩回，他說沒錢。伊未曾將黃進慶欠伊錢乙
    事，告訴伊兒子邱連春，邱連春所以知道此事，係邱連春看
    見放在抽屜九萬元之本票。伊未叫邱連春幫伊討這筆債，本
    票係放在伊睡覺之房間，案發後才知道被邱連春拿走等語（
    見原審卷一第一四七至一四九頁、一五一頁至一五三頁）。
    而黃進慶於上開時間，向邱鏡明春借款九萬元，並開立同面
    額本票一紙交邱鏡明收執，尚未返還乙節，同經黃進慶於原
    審證述無誤（見原審卷一第一一九頁），復有本票影本一紙
    在卷可稽（見原審卷一第六六頁），是此部分堪信屬實。
２、被害人黃進慶於原審復證稱：案發當時，那兩名男子說我欠
    他們老大二十萬元，並沒有人拿本票出來給我看，沒有說他
    們老大是誰等語（見原審卷一第一一四頁）。而被告邱連春
    於九十九年八月二十三日，原審準備程序供稱：黃進慶有開
    一張本票給邱鏡明，去要債的時候，本票正本在邱鏡明那邊
    ，案發當日好像沒有帶該本票出去等語（見原審卷一第六八
    頁）；同案被告郭坤生並證稱：案發當時陳潮榮有向被害人
    說要催討二十萬元的賭債，整個要債的過程中，我或陳潮榮
    並沒有拿出本票等語（見原審卷一第一六九、一七二頁）。
    綜參上開被害人黃進慶、郭坤生之證述及被告邱連春供述，
    就：案發當天陳潮榮、郭坤生未出示九萬元本票乙節，三人
    所述相符，另就陳潮榮、郭坤生向被害人黃進慶索討二十萬
    元乙節，黃進慶與郭坤生所述相符，均堪信屬實。至於，被
    告邱連春於九十九年九月二十九日翻異前詞，改證稱：當晚
    要去找被害人時，陳潮榮有帶被害人開立面額九萬元的本票
    去等語（見原審卷一第二一二頁），及被告陳潮榮供稱、證
    稱：當日我們要去找被害人時，我一上車邱連春就在車上拿
    本票給我，我就拿著那張本票，案發當時我有帶被害人開立
    面額九萬元的本票給被害人看，向被害人說要來向他收錢，
    當時郭坤生在旁邊等語（見原審卷一第三Ｏ至三一頁、六Ｏ
    、一九七、一九八頁）。然而，證人郭坤生與被告邱連春、
    陳潮榮為同夥關係，衡諸常理，當彼此迴護，不可能與被害
    人串謀，故作不利於被告邱連春、陳潮榮之陳述，然其竟與
    被害人黃進慶俱稱：案發當時陳潮榮是向被害人表示要來收
    二十萬元之債務、未出示本票給黃進慶看等語，與邱連春、
    陳潮榮所證迥然不同，茍非有其事，郭坤生應無可能作此與
    黃進慶一致之陳述。更何況，倘若本件係合法之討債，且被
    告邱連春、陳潮榮與同案被告郭坤生均無不法所有之意圖，
    依照社會常情，當由與本件債權有關之被告邱連春出面，並
    光明正大（即選擇黃進慶營業時間，不忌諱有任何第三人見
    聞之場合）向被害人黃進慶討債，並表明為債主邱鏡明，更
    加清楚並具說服力，然被告邱連春竟捨此而不為，益徵被告
    邱連春、陳潮榮對自己不法行為畏罪情虛，而有上開掩飾身
    分、容貌之行為，則被告邱連春、陳潮榮此部分所述辯詞，
    均難採信。
３、被告邱連春固另證稱：被害人黃進慶係欠伊父親邱鏡明錢，
    並非欠伊賭債等語（見原審卷一第二一Ｏ頁）。然而證人邱
    鏡明未將九萬元之本票交付被告邱連春，未委託被告邱連春
    索討本票債務，同經被告邱連春之父邱鏡明證述如前，被告
    邱連春、陳潮榮與同案被告郭坤生向被害人索討二十萬元賭
    債，顯與上開九萬元本票借款無關。又，綜觀被害人黃進慶
    證詞及被告陳潮榮、郭坤生之證詞、供詞，在陳潮榮、郭坤
    生所謂【討債過程中，始終未說明係為何位債主討債】，是
    以，被告邱連春夥同被告陳潮榮、郭坤生，於夜半時分，守
    候在被害人黃進慶住處附近，與黃進慶為鄰居關係彼此熟識
    之被告邱連春在車上等待接應，並由被告陳潮榮、同案被告
    郭坤生戴口罩、鴨舌帽並持鐮刀、膠帶，以強暴方式向被害
    人黃進慶取得一萬五千元，則被告邱連春、陳潮榮與同案被
    告郭坤生三人顯係以索討賭債為藉口，並縝密計畫如何掩飾
    自己容貌、身分，故由被告邱連春在車上接應，避免被其鄰
    居即被害人黃進慶有所接觸致被當面認出，被告陳潮榮則先
    購買口罩、鴨舌帽，作案時被告陳潮榮、郭坤生並戴口罩、
    鴨舌帽，以掩飾容貌，為避免下手之際被黃進慶記憶頭臉特
    徵，且選擇夜深人靜無第三目擊者之時間、空間，遂行其等
    持刀強盜犯行，至於，被告陳潮榮、郭坤生雖向黃進慶表明
    討債，但始終未說明為何一債主討債，則益徵被告邱連春、
    陳潮榮與同案被告郭坤生均有不法所有之意圖甚明。被告邱
    連春辯稱：只是催討其父親九萬元之債款；被告陳潮榮辯稱
    ：為邱連春索討債款，無不法所有之主觀意圖云云，均屬卸
    責之詞，均不足取。
(四)、臺灣南投地方法院九十九年度訴字第二九二號刑事判決關於
    郭坤生無強盜犯意部分之事實認定，並非可採：
    查，另案臺灣南投地方法院九十九年度訴字第二九二號刑事
    判決，對同案被告郭坤生固認郭坤生與被告陳潮榮主觀上既
    均係基於為他人索討債務之意而為前揭妨害自由犯行，其主
    觀上即欠缺強盜罪之不法所有意圖，而無從構成刑法第三百
    二十八條之強盜罪，並論以刑法第三百零二條第一項之犯剝
    奪他人行動自由罪，固有該判決在卷。然查，上開刑事判決
    並未審酌證人即被告邱連春之父邱鏡明未委託被告邱連春討
    債之證詞，且未充分審酌被告邱連春、陳潮榮及同案被告郭
    坤生三人上開犯罪之時間、空間，為掩飾身分、容貌之分工
    手法，且被告等自稱之討債過程，其等始終未說明債主之三
    名被告（含邱連春、陳潮榮、郭坤生）供詞、證詞，致為上
    開認定。因本院認定事實所依憑之證據已有不同，是臺灣南
    投地方法院上開刑事判決關於同案被告郭坤生無強盜犯意部
    分之事實認定，為本院所不採。
(五)、綜上所述，被告邱連春、陳潮榮及辯護人前開所辯，均非可
    採。本件事證明確，被告二人犯行均堪認定，應予依法論科
    。至於，被告邱連春及其辯護人於本院準備程序聲請傳訊證
    人陳潮榮、郭坤生、黃進慶，惟其等已於本院審理時捨棄聲
    請傳訊（見本院卷第一Ｏ三頁），且此三名證人原審均經行
    交互詰問，足以保障被告邱連春之反對詰問權，故本院未再
    無再傳訊之必要，併此敘明。
三、論罪科刑之理由：
(一)、按刑法第三百三十條第一項、第三百二十一條第一項第四款
    之結夥三人以上強盜罪，所稱之「三人」，固應以在場共同
    實行或在場分擔犯罪構成要件行為之人為限，不包括僅參與
    謀議而未參與犯罪實行之同謀共同正犯在內；惟若於事前同
    謀，並於實施犯罪之際，在場擔任把風、接應，顯係以自己
    犯罪之意思而參與犯罪，即應認為共同正犯，而計入結夥之
    人數之內。查，被告陳潮榮與同案被告郭坤生在場共同強盜
    之際，被告邱連春在場接應各情，前已敘及，則揆諸前開說
    明，下手之被告陳潮榮、郭坤生及在場接應之被告邱連春，
    均應計入強盜之結夥人數。
(二)、又被告等為供強盜所用而由被告邱連春提供，由被告陳潮榮
    、郭坤生持用上開農用鐮刀，屬金屬材質、刀刃銳利，客觀
    上足以危害人之生命、身體，顯均屬兇器。
(三)、是核被告邱連春、陳潮榮所為，係犯刑法第三百三十條第一
    項之結夥三人、攜帶兇器加重強盜罪。其等二人與同案被告
    郭坤生，有犯意聯絡及行為分擔，均為共同正犯。
(四)、再按強盜罪以強暴、脅迫等方法，至使不能抗拒為構成要件
    之一，當然含有妨害被害人自由之性質，故犯強盜罪而有妨
    害被害人之自由時，是否另論以妨害自由罪名，應就行為人
    之全部犯罪行為實施過程加以觀察（最高法院九十一年度台
    上字第八Ｏ三號、九十二年度台上字第二一八四號判決意旨
    參照）。本案被告陳潮榮、郭坤生對被害人黃進慶以強暴之
    非法方法剝奪其行動自由，隨即強取其財物，可見在妨害自
    由之時，強盜犯行業同時著手實施，則妨害自由之行為應包
    括在強盜行為之內，則被告邱連春、陳潮榮無另行成立刑法
    第三百零二條第一項之罪之餘地。
(五)、被告邱連春有如事實欄一所載之前科紀錄，甫於九十七年十
    月三日假釋期滿，未經撤銷假釋視為執行完畢論等情，有臺
    灣高等法院被告前案紀錄表一份可佐，其於受徒刑之執行完
    畢後，五年以內故意再犯本案有期徒刑以上之罪，為累犯，
    應依刑法第四十七條第一項之規定加重其刑。
四、撤銷原審判決及量刑之理由：
(一)、原審以被告二人罪證明確，予以論罪科刑，固非無見；惟：
    1.被告陳潮榮與同案被告郭坤生就本件強盜犯行，主觀上均
    有不法所有之意圖，應就全部強盜犯行負共同正犯罪責，故
    其等三人均係犯刑法第三百三十條第一項之結夥三人、攜帶
    兇器加重強盜罪，原審對被告邱連春僅論以攜帶凶器加重強
    盜罪，對被告陳潮榮僅論以刑法第三百零二條第一項之剝奪
    他人行動自由罪並變更起訴法條，均有未洽。2.原審認被告
    邱連春利用無不法所有意圖之陳潮榮及郭坤生遂行其攜帶兇
    器強盜犯行，為間接正犯部分，同有未合。檢察官上訴意旨
    ，以被告邱連春、陳潮榮與同案被告郭坤生三人，對強盜犯
    行有犯意聯絡及行為分擔，均為強盜罪之共同正犯，指摘原
    判決不當，為有理由。另被告邱連春上訴意旨否認犯罪，固
    無理由，惟原審判決既有前開可議之處，即屬無可維持，自
    應由本院予以撤銷改判。
(二)、爰審酌被告二人均有盜匪前科，素行本已不端，其等行為時
    正值壯年，被告邱連春竟藉索討賭債之不實名目，邀同被告
    陳潮榮、郭坤生持鐮刀並以上述膠帶綑綁被害人後，強取其
    財物，造成被害人莫大恐懼，其等行為危險性甚高，犯罪手
    段惡劣，危害社會治安亦鉅，犯後又飾詞卸責，未見悔意，
    且被告陳潮榮行為時仍因懲治盜匪條例等案件假釋中（不構
    成累犯），有臺灣高等法院被告前案紀錄表一份可參，仍不
    知謹言慎行，再為本案犯行，雖犯後被告邱連春、陳潮榮已
    與被害人達成和解，有和解書一份在卷可憑（見偵緝字第二
    一九號卷第三一頁），仍不宜輕恕等一切情狀，分別量處如
    主文第二項、第三項所示之刑，以資懲警。
(三)、被告陳潮榮、郭坤生用以掩飾容貌之鴨舌帽二頂、口罩二只
    ，持以剝奪被害人行動自由、至使其不能抗拒之農用鐮刀二
    支、膠帶一綑，雖分別係被告陳潮榮所購買，而為其所有之
    物（鴨舌帽、口罩），或屬邱連春所有之物（農用鐮刀、膠
    帶），且均係供邱連春、陳潮榮犯罪所用之物，業據渠等供
    承在卷，惟均未扣案，又無積極證據證明尚屬存在，為免將
    來執行困難，爰均不宣告沒收。
據上論結，應依刑事訴訟法第三百六十九條第一項前段、第三百
六十四條、第二百九十九條第一項前段，刑法第二十八條、第三
百三十條第一項、第四十七條第一項，判決如主文。
本案經檢察官姜麗儒到庭執行職務。
中    華    民    國   100    年    5     月    24    日
            刑事第九庭    審判長法  官  江  德  千
                                法  官  賴  妙  雲
                                法  官  陳  宏  卿
以上正本證明與原本無異。
如不服本判決應於收受送達後10日內向本院提出上訴書狀，其未
敘述上訴之理由者，並得於提起上訴後10日內向本院補提理由書
（均須按他造當事人之人數附繕本）「切勿逕送上級法院」。

                                書記官  林  振  甫
中    華    民    國   100    年    5     月    24    日
【附錄論罪科刑法條全文】
中華民國刑法第330條
（加重強盜罪）
犯強盜罪而有第321條第1項各款情形之一者，處7年以上有期徒
刑。
前項之未遂犯罰之。